臺灣臺中地方法院民事判決　九十三年度訴字第七四七號
　　原　　　告　丙○○
　　　　　　　　丁○○○
　　共　　　同
　　訴訟代理人　林家進　　律師
　　被　　　告　乙○○○　住台.
　　訴訟代理人　甲○○　　住台.
右當事人間請求損害賠償事件，本院於民國九十三年四月二十一日言詞辯論終結，判
決如左：
    主      文
原告之訴及假執行之聲請均駁回。
訴訟費用由原告負擔。
    事實及理由
一、原告主張：原告丙○○與丁○○○係夫妻，民國（下同）九十一年間原告丙○○
    參加台中縣神岡鄉社口村村長競選，於競選期間之九十一年六月二日下午七時許
    ，原告丁○○○在台中縣神岡鄉○○村○○街四九九巷十五號前，發現訴外人甲○○（註：被告之子）正散發張貼不利於原告丙○○之村長競選文宣，因該文宣
    內容不實，即上前勸止，而與訴外人甲○○發生爭執，並報警處理，詎被告因此
    心生不滿，竟於同日下午八時許，至台中縣神岡鄉○○村○○街四一五號原告二
    人之住處前，於街道上當著圍觀群眾，公然以閩南語「全家死光光」、「不得好
    死」、「死沒有人哭」等蔑視且足以貶損他人倫理感情、人格尊嚴等價值之咒罵
    話語，大聲辱罵原告二人。案經鈞院以九十二年度訴字第一九四四號刑事判決被
    告公然侮辱罪確定。因正值競選期間，被告之行為使公眾誤認原告二人欺負年邁
    婦人，終致原告丙○○落選，是原告二人之名譽顯已遭受侵害，為此爰依民法第
    一百八十四條、第一百九十五條第一項侵權行為之法律關係，請求被告應分別給
    付原告丙○○、丁○○○各新台幣（下同）四十萬元、六十萬元，及均自起訴狀
    繕本送達翌日起至清償日止，按年利率百分之五計算之利息。及被告應在自由時
    報台中縣新聞版以至少八分之一之版面刊登如下啟事：「道歉啟事：本人前於民
    國九十一年六月二日公然以不雅言語辱罵前村長候選人丙○○、丁○○○夫妻，
    造成其等名譽受到損害，特登報公開道歉，以示誠意。道歉人乙○○○謹上」一
    日。並願供擔保，請准為假執行之宣告。
二、被告則以，本件係因於原告丁○○○與訴外人甲○○之選舉糾紛而發生爭執時，
    原告丁○○○將被告推倒，被告因情緒激動與之發生爭吵，互相謾罵，原告丁○○○亦與有過失，並無受精神痛苦之情狀，實無損害可言。又原告丙○○並非刑
    事案件之被害人，被告當時未與原告丙○○發生爭執，亦不知原告丙○○是否在
    場，是並無侵害其名譽之故意，且原告丙○○參加選舉之結果與本件亦屬無涉，
    是本件原告二人之請求，要無理由等語，資以抗辯。
三、按以，因故意或過失，不法侵害他人之權利者，負損害賠償責任。故意以背於善
    良風俗之方法，加損害於他人者亦同。違反保護他人之法律，致生損害於他人者
    ，負賠償責任，民法第一百八十四條第一項前段、後段、第二項，分別定有明文
    。上開民法第一百八十四條第一項規定前、後兩段為相異之侵權行為類型。關於
    保護之法益，前段為權利，後段為一般法益。關於主觀責任，前者以故意過失為
    已足，後者則限制須故意以背於善良風俗之方法加損害於他人，兩者要件有別，
    請求權基礎相異，訴訟標的自屬不同（最高法院八十年度台上字第三七六○號判
    決要旨參照）。此即民法第一百八十四條規定係調和「行為自由」和「保護的權
    益」此兩個基本利益，區別不同的權益的保護，而組成侵權行為責任體系。被侵
    害者係他人權利時，只要加害人具有故意或過失，即應依民法第一百八十四條第
    一項前段負損害賠償責任。其被侵害者，非屬權利時，須加害行為係出於故意背
    於善良風俗方法（第一百八十四條第一項後段），或違反保護他人之法律（第一
    百八十四條第二項）時，被害人始得請求損害賠償。易言之，民法第一百八十四
    條第一項前段所保護的，限於權利，不及一般財產上之利益（純粹財產上損害、
    純粹經濟上損失）。一般財產上利益僅能依民法第一百八十四條第一項後段規定
    或第二項受到保護。立法者所以作此「區別性的權益保護」，係鑒於一般財產損
    害範圍廣泛，難以預估，為避免責任氾濫，特嚴格其構成要件，期能兼顧個人行
    為之自由。本此而論，民法第一百八十四條第一項前段、後段與同條第二項所保
    護之客體，固有差別。然上開侵權行為之責任成立要件，可歸納為構成要件（即
    指構成要件該當性，組成因素包括行為、侵害權利或法益、造成損害及因果關係
    ）、違法性、及故意或過失（僅係於民法第一百八十四條第二項情形時係推定過
    失，請求權人就此勿庸舉證而已，另第一百八十四條第一項後段須以背於善良風
    俗之手段），是為侵權行為的三層結構。
四、按稱名譽者，指人在社會上評價，通常指其人格在社會生活上所受的尊重。是稱
    侵害名譽者，指以言語、文字、漫畫或其他貶損他人在社會上的評價，使其受到
    憎惡、蔑視、侮辱、嘲笑、不齒與其往來。此即名譽之受侵害必有使人在社會上
    的評價之低落之程度，始足當之。本件原告以被告於原告住處之街道上以閩南語
    「全家死光光」、「不得好死」、「死沒有人哭」等語，大聲辱罵原告二人，致
    伊二人名譽受損云云。惟細究被告上開咒罵話語之內容，顯係屬情緒性之漫罵，
    並未具體指摘原告二人有何不名譽之事實，本於理性第三人之客觀立場由該被告
    上開之咒罵話語，僅知有該兩造間存有糾紛，而生爭執乙事，尚難認原告二人社
    會上之評價因之受有低落。雖本件被告上開咒罵之行為，業經本院以被告涉犯刑
    法第三百零九條第一項公然侮辱罪而判決有罪確定在案（本院九十二年度訴字第
    一九四四號刑事判決，被害人僅為原告丁○○○）。然刑法與民法其立法之意旨
    、保護之客體，並非相同，是民事責任與刑事責任固然常相併而生，惟卻無必然
    之關係。是就原告丁○○○部分本件被告縱然經刑事判決有罪，另就原告丙○○
    部分縱認被告對之亦有上開咒罵之行為（即如原告丙○○之主張，然此業據被告
    否認，上開刑事判決原告丙○○亦非被害人），然依上說明，已難認原告二人之
    名譽權已受侵害。
五、至原告丙○○主張因被告之上開行為，招致公眾誤會，進而使伊競選村長失敗，
    是原告二人之名譽，已受侵害云云。惟按，相當因果關係之判斷，應分為二個階
    段即「條件關係」及「相當性」，條件關係採「若無，則不」的認定檢驗方式，
    此即我學說所謂之「無此行為，必不生此種損害」，即指條件的因果關係，此係
    一種反證規則，旨在認定「若Ａ不存在，Ｂ仍會發生，則Ａ非Ｂ條件」，其功能
    在於排除與造成某種結果無關之事項。次就「相當性」而言，係以「通常足生此
    種損害」為判斷基準，而以行為時所在之一切事實及行為後一般人預見可能之事
    實為基礎（最高法院八十二年度台上字第二一六一號判決要旨參照）。衡以，選
    舉結果之當選與否，繫諸於眾多因素。是縱認原告二人之社會上之評價，已因被
    告上開不當之言語而受低落之程序。亦難認原告丙○○之未當選與被告之上開行
    為存有相當因果關係。是原告丙○○執此以為主張，顯屬無據，與本件被告有否
    為侵害名譽之行為係屬無涉。是原告二人依此而為名譽權受有被告侵害為由，依
    民法第一百八十四條、第一百九十五條第一項，而為如聲明所示非財產上之損害
    及登載道歉啟事為回復名譽之請求，於法自屬無據，即無理由，應予駁回。其假
    執行之聲請，既失所附麗，爰併予以駁回。
六、據上論結，本件原告之訴為無理由，依民事訴訟法第七十八條，判決如主文。
中　　　華　　　民　　　國　　九十三　　年　　  四　  　月　　  三十　　日
                                  臺灣臺中地方法院民事第四庭
~B法　　　官　陳添喜
右為正本係照原本作成。
如對本判決上訴，須於判決送達後廿日內向本院提出上訴狀。
中　　　華　　　民　　　國　　九十三　　年　　  四　  　月　　  三十　　日
~B法院書記官
